【裁判字號】    97,上訴,2884
【裁判日期】    970827
【裁判案由】    毒品危害防制條例
【裁判全文】
臺灣高等法院刑事判決                97年度上訴字第2884號
上  訴  人  臺灣士林地方法院檢察署檢察官
上  訴  人
即  被  告  甲○○
上列上訴人因毒品危害防制條例案件，不服臺灣士林地方法院九
十七年度訴字第四五０號，中華民國九十七年五月二十二日第一
審判決（起訴案號：臺灣士林地方法院檢察署九十七年度毒偵字
第七一一、七六三號），提起上訴，本院判決如下：
    主  文
上訴駁回。
    事  實
一、甲○○前於民國八十七年間，因施用毒品案件，經臺灣板橋
    地方法院裁定送觀察、勒戒後，認有繼續施用毒品傾向，由
    該院裁定執行強制戒治，嗣經裁定停止戒治，所餘戒治期間
    付保護管束，惟於保護管束期間內，經該院裁定撤銷停止戒
    治，並令入戒治處所施以強制戒治，於八十九年六月十二日
    強制戒治期滿執行完畢，翌日釋放，並由臺灣板橋地方法院
    檢察署檢察官以八十九年度戒毒偵字第四三九號處分不起訴
    確定。詎仍未戒除毒癮，復於前開強制戒治執行完畢釋放後
    五年內，二犯施用毒品案件，除經臺灣士林地方法院以九十
    二年度毒聲字第三十二號裁定執行強制戒治，並經臺灣士林
    地方法院檢察署檢察官以九十二年度毒偵字第七十七號聲請
    簡易判決處刑，強制戒治部分，嗣因毒品危害防制條例修正
    ，遂於九十三年一月九日將甲○○釋放，至聲請簡易判決處
    刑部分，嗣經臺灣士林地方法院於九十二年六月三十日以九
    十二年度士簡字第八七七號判決判處有期徒刑六月，同年七
    月二十一日判決確定，並於九十三年七月八日執行完畢（起
    訴書誤載為七月九日，應予更正）；詎甲○○於九十五年間
    再犯施用毒品罪，經臺灣士林地方法院以九十五年度訴字第
    四九四號判決判處有期徒刑九月確定，嗣經臺灣士林地方法
    院以九十六年度聲字第三五二號裁定減刑為有期徒刑四月十
    五日確定，並於九十六年八月十日縮刑期滿執行完畢（以上
    構成累犯）；又於九十六年間，因施用第一級毒品、第二級
    毒品，經臺灣士林地方法院以九十六年度訴字第六三０號判
    決判處有期徒刑一年、四月，並減為有期徒刑六月、二月，
    應執行有期徒刑八月，並於九十七年一月三十一日經本院以
    九十六年度上訴字第五二一七號判決駁回上訴確定（此部分
    尚未執行完畢）。
二、詎甲○○仍不知悛悔，基於施用第一級毒品海洛因之犯意，
    於九十七年一月二十五日下午某時許，在綽號「阿龍」之友
    人停放於臺北市○○區○○路、小西街口之自用小客車內，
    以將海洛因摻入香菸後抽菸之方式，施用第一級毒品海洛因
    一次，並緊接於施用海洛因完畢後，基於施用第二級毒品甲
    基安非他命之犯意，在相同地點，趁同在車上之「阿龍」將
    車窗關閉並將甲基安非他命置於鋁箔紙上燒烤產生煙霧之機
    會，以吸取煙霧方式，施用第二級毒品甲基安非他命一次。
    嗣於九十七年一月二十五日十六時許，甲○○因形跡可疑而
    為警於上址施以盤查，經警當場扣得其持有之海洛因一包（
    毛重０點二四一公克，淨重０點０四一公克；起訴書誤載為
    毛重０點二四公克、淨重０點０一公克，應予更正），經採
    其尿液送驗，鑑驗結果呈嗎啡、甲基安非他命陽性反應，始
    查悉上情。
二、案經臺北市政府警察局士林分局報告臺灣士林地方法院檢察
    署檢察官偵查起訴。
    理  由
一、前開犯罪事實，業據上訴人即被告（下稱被告）甲○○於原
    審、本院審理時供承不諱（見原審卷第三十一頁至第三十三
    頁、本院卷第三十頁），又被告為警查獲當日（即九十七年
    一月二十五日）在警局所採集之尿液，經送台灣尖端先進生
    技醫藥股份有限公司以酵素免疫分析法初驗後，再以氣相層
    析質譜儀法複驗，證實其尿液呈鴉片類（即施用海洛因之代
    謝物）陽性反應及甲基安非他命陽性反應，有該公司於九十
    七年二月十五日出具之濫用藥物檢驗報告一紙附卷可稽（見
    偵字第二二一二號卷第四十一頁）。又被告為警查獲時，經
    警扣得其持有之白色粉末一包（含袋毛重０點二四一公克、
    淨重０點０四一公克、取樣０點００一八公克、驗餘淨重０
    點０三九二公克），經送鑑驗後，證實為第一級毒品海洛因
    ，亦有上開扣案毒品及卷附交通部民用航空局航空醫務中心
    於九十七年二月二十六日出具之航藥鑑字第０九七０九０八
    號毒品鑑定書一紙在卷可憑（見原審卷第二十四頁），訊之
    被告亦坦承該包毒品係本案施用後所剩餘之海洛因，為其所
    有無訛。綜上，足認被告自白與事實相符，可以採信，本案
    事證至為明確，被告犯行堪予認定。
二、按毒品危害防制條例於九十二年七月九日修正公布，自九十
    三年一月九日施行，其中第二十條、第二十三條將施用毒品
    之刑事處遇程序區分為「初犯」、「五年內再犯」、「五年
    後再犯」。依其立法理由之說明：「初犯」，經觀察、勒戒
    或強制戒治，應為不起訴處分或不付審理之裁定；經觀察、
    勒戒或強制戒治執行完畢釋放後，「五年內再犯」者，因其
    再犯率甚高，原實施之觀察、勒戒及強制戒治既已無法收其
    實效，爰依法追訴或裁定交付審理。至於經觀察、勒戒或強
    制戒治執行完畢釋放，「五年後再犯」者，前所實施之觀察
    、勒戒或強制戒治已足以遮斷其施用毒品之毒癮，為期自新
    及協助其斷除毒癮，仍用「初犯」規定，先經觀察、勒戒或
    強制戒治之程序。從而，依修正後之規定，祇於「初犯」及
    「五年後再犯」兩種情形，有其追訴條件之限制，即須於初
    犯經觀察、勒戒或強制戒治釋放後，五年內均無施用毒品之
    行為，始能認其前所實施之觀察、勒戒或強制戒治已足遮斷
    毒癮，而得於五年後再犯時，再予適用初犯之規定，重行觀
    察、勒戒等程序。倘五年內已經再犯，被依法追訴處罰，縱
    其第三次（或第三次以上）施用毒品之時間在初犯釋放五年
    以後，即與「五年後再犯」之情形有別，且因已於「五年內
    再犯」，顯見其再犯率甚高，原實施觀察、勒戒或強制戒治
    ，已無法收其實效，自無再經觀察、勒戒及強制戒治之必要
    ，應由檢察官逕行起訴，始符新法修正之本旨（最高法院九
    十五年第七次刑事庭會議決議、最高法院九十五年度臺非字
    第五九號、第六五號，九十六年度台非字第二三六號判決意
    旨可資參照）。查被告前因施用毒品案件，經觀察、勒戒及
    強制戒治後，於八十九年六月十二日戒治期滿釋放出所，並
    由臺灣板橋地方法院檢察署檢察官以八十九年度戒毒偵字第
    四三九號為不起訴處分確定。又因施用毒品案件，經送強制
    戒治後，於九十三年一月九日因毒品危害防制條例修正而停
    止強制戒治出所，並經臺灣士林地方法院檢察署檢察官以九
    十二年度毒偵字第七十七號聲請簡易判決處刑，由士林地院
    以九十二年度士簡字第八七七號判決處有期徒刑六月確定，
    並於九十三年七月八日因縮刑期滿執行完畢。再因施用毒品
    案件，經士林地院以九十五年度訴字第四九四號判決處有期
    徒刑九月，嗣經同法院以九十六年度聲減字第三五二號裁定
    減刑為四月十五日確定，於九十六年八月十日縮刑期滿執行
    完畢。復因施用毒品案件，經士林地院以九十六年度訴字第
    六三０號判決，就施用第一級毒品犯行判處有期徒刑一年，
    減為六月；施用第二級毒品犯行判處有期徒刑四月，減為二
    月，應執行有期徒刑八月，並經本院以九十六年度上訴字第
    五二一七號駁回上訴確定（此部分尚未執行完畢）等情，有
    本院被告前案紀錄表在卷可佐，是被告於八十九年六月十二
    日強制戒治執行完畢後五年內，既又分別於九十二年、九十
    五年及九十六年間陸續再犯施用毒品罪，且經判處罪刑確定
    ，即係「五年內再犯」，甚為明確。衡諸前揭說明，本案被
    告犯行既非初犯，亦非毒品危害防制條例第二十條第三項所
    指「五年後再犯」之情形，從而，公訴人依法追訴，於法並
    無不合，本院自應依法論科。
三、查海洛因、甲基安非他命分別為毒品危害防制條例第二條第
    二項第一款、第二款所稱之第一級毒品及第二級毒品。核被
    告甲○○所為，係分別犯毒品危害防制條例第十條第一項之
    施用第一級毒品罪、同條例第十條第二項之施用第二級毒品
    罪，其持有第一級毒品海洛因、第二級毒品甲基安非他命進
    而施用，持有毒品之行為為施用毒品之當然手段，均不另論
    以持有毒品罪（最高法院七十四年度台上字第三四０四號判
    例意旨參照）。又被告所犯上開二罪，犯意各別，行為互殊
    ，應予分論併罰。又被告曾受如前揭理由二所述有期徒刑之
    執行完畢，此有本院被告前案紀錄表在卷可稽，是其於受有
    期徒刑執行完畢後五年內，故意再犯本件有期徒刑以上之各
    罪，均為累犯，應分別依刑法第四十七條第一項之規定加重
    其刑。
四、原審認被告罪證明確，引用毒品危害防制條例第十條第一項
    、第二項、第十八條第一項前段，刑法第十一條、第四十七
    條第一項、第三十八條第一項第二款、第五十一條第五款、
    第十款之規定，審酌被告曾因施用毒品犯行而送強制戒治及
    判處罪刑，仍不知悛悔，復再施用第一級毒品及第二級毒品
    ，顯見其無戒絕之決心，惟念其施用毒品乃戕害自己身心健
    康，尚未危及他人，並審酌其係於審理中始坦承犯行之犯後
    態度等一切情狀，分別量處被告施用第一級毒品罪有期徒刑
    一年一月，施用第二級毒品罪有期徒刑五月，應執行有期徒
    刑一年四月，並諭知扣案之海洛因（驗餘淨重０點０三九二
    公克），係查獲之第一級毒品，不問是否屬於犯人所有，應
    依毒品危害防制條例第十八條第一項前段之規定，應予沒收
    銷燬；扣案盛裝前開海洛因所用之包裝袋一只，有防止毒品
    裸露、散逸之功能，且既得與毒品分別鑑秤重量，與毒品即
    無難以析離而無法個別宣告沒收之情事，又上開包裝袋為被
    告所有之物，業據被告供明在卷，是堪認屬被告所有，且供
    本案犯行所用之物無訛，應依刑法第三十八條第一項第二款
    規定宣告沒收。經核原審之認事用法均無違誤，量刑亦屬妥
    適。被告上訴稱其於警察盤查時主動將毒品交與警方自首，
    請求從輕量刑云云；檢察官上訴則主張被告屢犯此類施用毒
    品案件，應以中度刑起量刑度，始得收懲戒之效。惟查：(一)
    刑法第六十二條所稱自首，係以犯人在其犯罪未被發覺前，
    向該管公務員自承犯罪而受裁判為要件。本件被告為警查獲
    之經過，業據證人即員警黃元聰於本院審理時結證稱：「我
    與我同事經過基河路看甲○○，因為甲○○有毒品前科，我
    看到甲○○原來想要去查看一下，甲○○原來騎腳車想要逃
    跑，甲○○騎乘腳踏車一段路後停下，要等紅綠燈，我們在
    甲○○停車的地上撿到一包毒品。」、「一月二十五日那天
    甲○○騎乘腳踏車的手握住手把，手握著一包毒品，甲○○
    停車的時候毒品從手把上掉下來，掉在地上，我們從地上撿
    起來毒品後，問甲○○毒品是否是他的，甲○○也承認毒品
    是他的。」被告對此亦不爭執（見本院卷第二十七頁），是
    以本案扣得之毒品海洛因，係掉落於地上，由員警拾起，並
    非被告在其犯罪未發生前自動交出至明，是被告主張係其自
    動交出毒品一節，顯非事實，並不足採，不符刑法自首之要
    件，是被告此部分之上訴，尚難認有理由。(二)復量刑係法院
    就繫屬個案犯罪之整體評價，為事實審法院得依職權自由裁
    量之事項。量刑判斷當否之準據，應就判決之整體觀察為綜
    合考量，雖被告前有多次施用毒品犯行，惟苟已斟酌刑法第
    五十七條各款所列情狀，而未逾越法定刑度，即不得遽指為
    違法。本案原審已斟酌刑法第五十七條各款所列情狀，在法
    定刑度範圍內量刑，並無違法或失當之情形。是以被告及檢
    察官分執前詞指摘原審判決量刑不當，為無理由。綜上，本
    件檢察官及被告之上訴均無理由，其等之上訴均應予以駁回
    。
據上論斷，應依刑事訴訟法第三百六十八條，判決如主文。
本案經檢察官劉文水到庭執行職務。
中    華    民    國    97    年    8     月    27    日
                  刑事第十二庭  審判長法  官  蔡永昌
                                      法  官  施俊堯
                                      法  官  蘇素娥
以上正本證明與原本無異。
施用第一級毒品部分如不服本判決，應於收受送達後十日內向本
院提出上訴書狀，其未敘述上訴之理由者並得於提起上訴後十日
內向本院補提理由書（均須按他造當事人之人數附繕本）。
施用第二級毒品部分不得上訴。
                                      書記官  陳禹任
中    華    民    國    97    年    8     月    28    日
附錄本案論罪科刑法條全文
毒品危害防制條例第十條
施用第一級毒品者，處六月以上五年以下有期徒刑。
施用第二級毒品者，處三年以下有期徒刑。


司法院資訊處製作；財團法人民間司法改革基金會備份。
